【裁判字號】    92,易,1521
【裁判日期】    920928
【裁判案由】    詐欺
【裁判全文】
臺灣板橋地方法院刑事判決                        九十二年度易字第一五二一號
    公  訴  人  臺灣板橋地方法院檢察署檢察官
    被      告  丙○○
    選任辯護人  陳福寧律師
右列被告因詐欺案件，經檢察官提起公訴（九十一年度偵緝字第八四三一號），本院
判決如左：
    主  文
丙○○連續意圖為自己不法之所有，以詐術使人將本人之物交付，處有期徒刑陸月，
如易科罰金，以參佰元折算壹日。
    事  實
一、丙○○係「三門金屬有限公司」（下稱三門公司）之負責人明知其三門公司之模
    具已交給他人生產，無資金來源，恐所開立之票據無法兌現，遂思意圖為自己不
    法之所有之概括犯意，趁以代表三門公司與新大東皮包五金公司（下稱新大東公
    司）總經理甲○○商討共同成立「東鈺金屬工業有限公司」（下稱東鈺公司）事
    宜之際，表明其有模具專利權可提供生產，使甲○○陷於錯誤，誤認確可投資生
    產模具，並於民國八十八年三月九日陸續提出投資款項，同年四月八日在新大東
    公司內，向甲○○訛稱新成立之公司須款購買生產所需之機器，使甲○○陷於錯
    誤，交付日幣五百九十萬元旅行支票（以當時匯率換算折合新臺幣一百六十一萬
    ），作為支付「東鈺公司」成立後業務生產所需「製鎖磨砂機」訂製費用，惟實
    際上丙○○並未購買該磨砂機，竟將上開金錢用以清償三門公司之債務，後提出
    與日本方面之訂購機器訂金收據以虛應故事，使甲○○不疑有他，陸續提出投資
    款項。後丙○○又承前犯意，於同年六月間，明知自己擁有專利權之Ｐ２型號掛
    鎖、Ｐ４型號塑膠掛鎖、Ｐ３５型號掛鎖、KEY BANK鎖中鎖、Ｂ１自行車鎖」製
    鎖模具已無法提供給與甲○○合作之公司生產，仍施行詐術向甲○○詐稱可以將
    二分之一專利權讓與甲○○，甲○○並因此陸續交付款項至八十八年十月三十一
    日共交付二百五十八萬元予丙○○，丙○○並虛應故事與甲○○簽立承諾書，內
    容載明甲○○支付丙○○新臺幣二百五十八萬元之權利金，丙○○則將「Ｐ１型
    號掛鎖、Ｐ２型號掛鎖、Ｐ３型號掛鎖、Ｐ４型號塑膠掛鎖、名片鎖、Ｗ１纜線
    索、Ｐ３５型號掛鎖、KEY BANK鎖中鎖、Ｂ１自行車鎖」九種製鎖模具二分之一
    專利權讓與甲○○，日期則記載八十八年六月三十日，惟除「Ｐ１型號掛鎖、Ｐ
    ３型號掛鎖、名片鎖、Ｗ１纜線索」製鎖模具外，其餘全未交付，該等模具專利
    權並於九十一年九月十一日為債權人拍賣過戶供抵償丙○○之欠款。東鈺公司成
    立後，丙○○復承前犯意，於八十九年七月十二日、八月十七日，向東鈺公司會
    計王淑娟詐稱，東鈺公司之客戶「君聯公司」副總丁○○要求將採購鎖料之佣金
    一萬七千二百二十元及五萬二千四百十七元，分別匯入「連伯勛」（丙○○之外
    甥）設於郵局之帳戶內，致王淑娟陷於錯誤其將上開款項匯入該帳戶，嗣後始發
    現連伯勛與君聯公司無關，而知上情。
二、案經大東公司代表人甲○○訴請臺灣板橋地方法院檢察署檢察官偵查起訴。
    理  由
一、訊據被告矢口否認右揭犯行，辯稱：「伊於收受甲○○交付之金錢後，即前往日
    本與「下村電友舍製作所公司」（下稱下村公司）作技術討論，並支付日幣八萬
    元之訂金，其後因開發模具需龐大費用，甲○○建議延後開發，所以才未完成採
    購手續，嗣後甲○○又將餘款轉為借款，並向伊計付利息；至於簽訂承諾書部分
    ，所列出售者為模具，並非出售專利權，且甲○○向伊購買之模具二分之一，連
    同伊保留之二分之一，係交給東鈺公司使用，並非交給甲○○；另就佣金匯入連
    伯勛帳戶部分，則係君聯公司與東鈺公司之交易習慣（將佣金匯入「陳玉萍」帳
    戶），後因接獲君聯公司丁○○指示將該佣金暫為保管，伊才要求王淑娟將七、
    八月之佣金暫存入連伯勛帳戶」云云。經查：
  (1)右揭事實，業據告訴人甲○○指述：被告丙○○稱成立之公司須款購買生產所需
    之機器，使伊陷於錯誤，交付日幣五百九十萬元旅行支票（以當時匯率換算折合
    新臺幣一百六十一萬），作為支付「東鈺公司」成立後業務生產所需「製鎖磨砂
    機」訂製費用，惟實際上丙○○並未購買該磨砂機，後丙○○又承前犯意，於同
    年六月間，明知自己擁有專利權之Ｐ２型號掛鎖、Ｐ４型號塑膠掛鎖、Ｐ３５型
    號掛鎖、KEY BANK鎖中鎖、Ｂ１自行車鎖」製鎖模具已無法提供給與甲○○合作
    之公司生產，仍施行詐術向甲○○詐稱可以將二分之一專利權讓與甲○○，甲○○並因此簽立承諾書，支付丙○○新臺幣二百五十八萬元之權利金，丙○○除「
    Ｐ１型號掛鎖、Ｐ３型號掛鎖、名片鎖、Ｗ１纜線索」製鎖模具外，其餘全未交
    付，該等模具專利權並於九十一年九月十一日為債權人拍賣過戶，於八十九年七
    月十二日、八月十七日，又向東鈺公司會計王淑娟詐稱，東鈺公司之客戶「君聯
    公司」副總丁○○要求將採購鎖料之佣金一萬七千二百二十元及五萬二千四百十
    七元，分別匯入「連伯勛」（丙○○之外甥）設於郵局之帳戶內，嗣後始發現連
    伯勛與君聯公司無關，而知上情等語歷歷在卷（詳參本院迭次訊問筆錄）。此外
    ，並有收據、承諾書、郵政國內匯款收據附卷可稽。
  (2)再查，被告雖辯稱：磨砂機未完成採購，是因為要交付面板等配件，開發模具尚
    須龐大費用，告訴人甲○○建議延後開發等語如前。惟此為告訴人所否認，況依
    被告所提出相關告訴人之投資款項明細，從八十八年三月九日第一筆五十萬元後
    ，八十八年四月八日購買磨砂機，同年四月二十九、五月二十九及同年十月間陸
    續投資四百餘萬元（詳參本院卷附證七所示），若係告訴人因為開發模具尚須龐
    大費用建議延後開發，焉有可能陸續提出投資款，況被告於八十八年四月八日簽
    收日幣五百九十五萬元之單據上，且清楚載明該筆款項用途為被告向日本下村公
    司購買機器之訂金，被告雖提出八十八年四月十五日由下村公司開立之設計圖與
    收據，證明被告收受甲○○交付金錢後確曾赴日商討相關事宜，然被告所提出之
    收據金額（日幣八萬九千零五十元）與告訴人交付之金額（日幣五百九十萬元）
    相距甚多，被告要求告訴人一次提供巨額資金之舉實令人存疑；參諸被告於本院
    調查時自承：購買磨砂機之錢除支付訂金外，還有支付東鈺公司投資之模具費用
    ，因為模具拿回來要先向三門公司結清，模具是三門公司的，三門公司之貨款要
    結清等語（詳參本院九十二年六月十日、八月七日訊問筆錄），顯見被告提出模
    具要求告訴人投資時，顯已無資力給付自己公司之貨款，堪信被告確以購置機器
    之名向告訴人詐取資金，洵無疑義，其詐得之資金用以解決自己公司債務，行為
    之初即有不法所有之意圖亦明。
  (3)復查，移轉模具專利權部分：被告先辯稱：有收到告訴人二百五十八萬，但那不
    是專利權利金，我是有簽署該承諾書，但該金額係購買模具之費用，且我已給七
    個模具等語，又稱：承諾書之日期是偽造的，其他部分則無問題，因簽名時是八
    十九年六月十四日，且不包括專利權之讓與等語。其後又改稱：是告訴人侵占，
    告訴人所提之模具，是他自己在使用，承諾書上的錢我完全沒有拿到，對造告訴
    人出資之明細就可以知道告訴人所提之承諾書有偽造等語（詳參本院九十二年六
    月十日訊問筆錄、九十一年度偵字第八四三一號卷第十四頁、第一十五頁反面）
    。前後所辯不一，難以遽信，雖告訴人指陳承諾書上二百五十八萬有開票給付，
    已於偵查中提出，惟偵查卷中所附之票據影本其金額總和並非二百五十八萬元，
    此部份陳述固有疑義，然依被告所提出告訴人投資之金額明細其中第一次、第二
    次投資總額恰為二百五十八萬，參諸被告亦自承甲○○共投資四百十四萬九千五
    百五十元，其中包括向日本購買機器一百六十一萬九千五百五十元，二次投資款
    二百八十五萬元（應係二百五十八萬之誤載）（按即購買模具二分之一之權利）
    等語（附本院卷九十二年六月十日刑事答辯狀），堪信被告確已收受二百五十八
    萬元，參諸被告於本院調查時亦自承承諾書上之簽名是伊所簽署無訛，是被告辯
    稱：承諾書為告訴人所偽造云云，自不足採，而觀諸附卷之承諾書影本記載被告
    應移轉模具二分之一專利權給告訴人等情，此亦有承諾書卷附可按，既已載明專
    利權，自係以專利權為標的，且依常理無法取得專利權無法取得生產模具之權利
    ，一般人均知悉，告訴人復提出數百萬元款項投資，自係考量得以取得該等商品
    之專利權能合法生產才投資，始合常理，此亦經告訴人指述歷歷在卷。
  (4)次查，被告與告訴人簽署承諾書後，又與普騰國際有限公司於八十八年七月一日
    訂約，並訂在十月一日交貨，但後來都沒有交貨，且雖然是七月一日訂約，但三
    、四個月前就出圖，被告與告訴人所定之承諾書中之七、八個產品，都是要出圖
    給我們公司的等語，復據證人陳宏燿證述明確在卷，被告對證人所言並無異議，
    僅辯稱：雖三、四月前出圖，但我還沒有簽契約書，也還沒有出價等語（詳參本
    院九十二年八月七日訊問筆錄），顯見被告要約告訴人投資之初，就相同之模具
    同時又與他人洽談無疑，是被告要約告訴人投資之初，有無移轉專利權給告訴人
    之意思，即有疑義，其後亦並無移轉專利權與告訴人，並於九十一年九月十一日
    遭債權人拍賣，亦據被告自承在卷，並有台灣士林地方法院公告存卷可考，益徵
    ，被告確佯以出賣上揭專利權，使告訴人陷於錯誤而陸續投資交付二百五十八萬
    元堪信無疑。
  (5)末查，佣金匯入連伯勛帳戶部分：經本院傳訊君聯公司副總丁○○（現已離職）
    及董事長乙○○後，該二人均證稱君聯公司並無收取佣金情事（詳參本院九十二
    年八月十四日、二十一日訊問筆錄）；縱依被告所言，東鈺公司君聯公司楊副總
    確有收取佣金之習慣，然東鈺公司會計王淑娟亦證述該佣金過去均匯入「陳玉萍
    」帳戶，被告竟指示王淑娟將八十九年七、八月之佣金，匯入與君聯公司毫無關
    係之連伯勛帳戶，實有違常情；再查，被告復辯稱該佣金係受「楊副總」指示暫
    為保管，惟被告既僅係代為保管，何須匯入親友（外甥）之帳戶而捨自己帳戶不
    用，足證被告確有施行詐術係向王淑娟詐稱匯款，款項又匯至連伯勛帳戶，有不
    法所有之意圖，亦堪信實。
  (4)綜上所述，被告所辯顯係臨訟卸責之詞，無足採信，被告縱因後來告訴人追索，
    雙方有達成一定利息給付之約定，然此僅係犯罪後被告與告訴人有洽商和解，對
    已成立之犯行並無影響，本件事證已臻明確，被告犯行堪以認定。
三、核被告丙○○所為，係犯刑法第三百三十九條第一項之詐欺取財罪；被告所犯多
    次詐欺取財犯行，時間緊接所犯構成要件相同，各顯係出於概括之犯意為之，為
    連續犯，應依刑法第五十六條之規定以一罪論並加重其刑。另查被告為上開詐欺
    取財行為後，刑法第四十一條關於易科罰金之規定，業經立法院於九十年一月四
    日修正通過，並經總統於同年月十日明令公布，同年月十二日生效施行。觀諸上
    開修正後得易科罰金之規定「犯最重本刑為五年以下有期徒刑以下之刑之罪，而
    受六個月以下有期徒刑或拘役之宣告，因身體、教育、職業、家庭之關係或其他
    正當事由，執行顯有困難者，得以一元以上三元以下折算一日，易科罰金。但確
    因不執行所宣告之刑，難收矯正之效，或難以維持法秩序者，不在此限。併合處
    罰之數罪，均有前項情形，其應執行之刑逾六月者，亦同」，較修正前同條「犯
    最重本刑為三年以下有期徒刑以下之刑之罪，而受六月以下有期徒刑或拘役之宣
    告，因身體、教育、職業、或家庭之關係，執行顯有困難者，得以一元以上三元
    以下折算一日，易科罰金」之規定顯然為有利於被告，自應依刑法第二條第一項
    前段規定適用修正後刑法第四十一條之規定。爰審酌被告之素行、犯罪之動機、
    目的、詐欺之金額多寡、所生危害及犯罪後之態度及被告曾返還計約一百二十萬
    元之款項等一切情狀，量處如主文所示之刑，併諭知易科罰金之折算標準，以資
    懲儆。
據上論斷，應依刑事訴訟法第二百九十九條第一項前段，刑法第二條第一項前段、第
五十六條、第三百三十九條第一項、第四十一條第一項前段，罰金罰鍰提高標準條例
第一條前段、第二條，判決如主文。
本案經檢察官葉志飛到庭執行職務。
中      華      民      國    九十二    年      九      月    二十八    日
              臺灣板橋地方法院刑事第十三庭
                                  法  官    徐  子  涵
右正本證明與原本無異。
如不服本判決，應於判決送達後十日內向本院提出上訴狀。
                                  書記官    彭  麗  紅
中      華      民      國      九十二      年     十     月     二     日


司法院資訊處製作；財團法人民間司法改革基金會備份。
